【裁判字號】    98,上易,183
【裁判日期】    981124
【裁判案由】    返還土地
【裁判全文】
臺灣高等法院臺南分院民事判決    98年度上易字第183號
上  訴  人  甲○○○○○○○
訴訟代理人  乙○○
被  上訴人  丁○○
訴訟代理人  丙○○
上列當事人間請求返還土地事件，上訴人對於中華民國98年7月1
7日臺灣臺南地方法院第一審判決（98年度訴字第294號）提起上
訴，本院於98年11月10日言詞辯論終結，判決如下：
    主      文
原判決主文第二項關於命上訴人給付民國九十七年十月三十一日
該日不當得利部分，及訴訟費用之裁判，均廢棄。
上開廢棄部分，被上訴人在第一審之訴駁回。
其餘上訴駁回。
第一、二審訴訟費用，由上訴人負擔。
    事實及理由
一、被上訴人起訴主張：坐落臺南縣麻豆鎮巷○段1123、1127號
    土地（下稱系爭土地）及該土地上如原判決附圖斜線編號B
    部分面積46.37平方公尺及面積18.91平方公尺之鐵造遮雨棚
    （下稱系爭遮雨棚），均為伊所有，自96年5月1日起，伊將
    系爭土地及遮雨棚出租予上訴人，租金為每月新台幣（下同
    ）300元，租期至97年10月31日屆滿，租期屆滿後，被上訴
    人已告知上訴人不再續約，並通知上訴人應交還系爭土地及
    遮雨棚，詎上訴人迄今仍未交還，爰訴請上訴人返還系爭土
    地及遮雨棚，並自97年10月31日起至交還系爭土地及遮雨棚
    予被上訴人之日止，按月給付被上訴人300元等語（原審為
    被上訴人全部勝訴之判決，上訴人提起上訴，全部聲明不服
    ）。
二、上訴人則以：系爭遮雨棚係上訴人及「玄雲金母宮」部分信
    徒於86年4月間共同出資糾工搭建，非被上訴人所有，兩造
    間就系爭土地之租賃期間既已屆滿，依約上訴人應拆除系爭
    遮雨棚，將土地返還被上訴人，因被上訴人藉詞阻撓上訴人
    拆除系爭遮雨棚，伊始未將土地返還，非蓄意占用等語，資
    為抗辯。
三、下列事實為兩造所不爭，應堪信為真實：
  （一）系爭土地為被上訴人所有。
  （二）被上訴人曾將系爭土地無償借予上訴人使用，期間自86
        年5月1日起至96年4月30日止，借貸期限屆滿後，被上
        訴人又自96年5月1日起將系爭土地出租予上訴人，租期
        至97年10月31日屆滿，租金為每月300元，租期屆滿後
        ，被上訴人除口頭告知上訴人期滿不再續約外，並分別
        以臺南和順郵局第00118號、第00125號存證信函通知上
        訴人交還系爭土地及遮雨棚。
  （三）上訴人迄未將系爭土地及遮雨棚交還被上訴人。
四、被上訴人主張系爭遮雨棚為伊所有一節，既為上訴人所否認
    ，兩造並以前揭情詞互辯，則本件自應審究：系爭遮雨棚究
    屬何人所有？被上訴人上開各項請求，是否有理由？經查：
  （一）被上訴人主張：系爭遮雨棚乃訴外人陳阿專僱工起造，
        已於96年3月1日將該遮雨棚之事實上處分權移轉與被上
        訴人等情，業據提出其與訴外人陳阿專於86年3月1日訂
        立之契約一份為證，觀諸該契約書明載：「土地所有權
        人丁○○所有麻豆鎮巷○段地號壹壹貳參和地號壹壹貳
        柒號、面積伍肆平方公尺零柒平方公寸和壹捌平方公尺
        玖壹平方公寸、提供出資人陳阿專搭建涼棚共同停車用
        ，期限為期壹拾年，自民國捌拾陸年參月壹日起至民國
        玖拾陸年參月壹日止，到期無條件同意地上搭建涼棚建
        物及地上一切設施，贈與土地所有權人丁○○即土地提
        供人，出資人絕對無異議」等語（見原審卷79頁），且
        證人陳阿專亦於原審證稱：「（問：涼棚有無參與搭建
        或出資）有，該涼棚全部都是我搭建的，我出錢請工人
        搭建，下方的水泥地也是我請工人將原來的土方挖掉，
        改鋪水泥，費用都是我一個人出的」、「（問：你搭的
        時候，本來有無涼棚？）沒有，當時是空地」、「（問
        ：你搭的時候，跟原審卷第49頁照片有哪部分差別？）
        有，多了兩個旁邊的遮的部分，就是今日證人陳金火用
        原子筆圈出來的部分」、「（問：當時出了多少錢？）
        壹拾萬伍仟元」、「（問：何人付錢給工人？）我付
        錢給工人，並不是把錢給被告凌林錦雲」、「（問：你
        所稱的搭建是民國幾年的事情？）離現在十二年前」、
        「（問：你搭此遮雨棚目的是否要提供給玄雲金母宮使
        用？）當時我們要搭建，但是屋主沒有同意，上訴人凌
        林錦雲要求我們向屋主要求同意搭建，後來屋主同意搭
        建，但是要求使用十年，十年後將涼棚歸屋主所有」、
        「（問：你所稱的十年的約定，有無出具書面契約？）
        有」、「（問：你所稱的契約書是否被上訴人庭呈的契
        約書？）是」、「（問：此張契約書，書立的時間是否
        就是契約書上所載86年3月1日？）是當時所寫，並不是
        後來才寫的，因為屋主怕宮主或信徒反悔」、「（問：
        有無要在法律上主張搭建之涼棚為你所有？）當時搭建
        時，是想要提供給廟使用，但有約定到期後要原封不動
        歸屋主所有」等語（見原審卷72～73頁背面），應堪信
        系爭遮雨棚之原始起造人陳阿專，確已於搭建該遮雨棚
        使用滿十年後之96年3月1日，將該遮雨棚之事實上處分
        權移轉與被上訴人無訛。
  （二）上訴人雖舉證人陳金火、吳臻琳為證，辯稱：系爭遮雨
        棚係上訴人及「玄雲金母宮」部分信徒於86年4月間共
        同出資糾工所搭建，非屬被上訴人所有云云。惟查：
        系爭遮雨棚係位於系爭土地上，而上訴人係自86年5
          月1日起，與被上訴人簽立使用借貸契約書後，始得
          占有使用系爭土地，此為兩造所不爭，由此觀之，於
          上訴人未獲被上訴人允諾占用系爭土地之前，衡情應
          不可能在系爭土地上搭建系爭遮雨棚，上訴人上開辯
          詞，與社會交易常情不符，難予採信。
        經原審訊問證人陳金火、吳臻琳，陳金火證稱：「（
          問：提示原審卷49頁相片，相片中涼棚是否你所搭建
          ？）不是我一個人搭建，是很多人一起搭建，且該涼
          棚不是一次蓋好，是分很多次蓋好的，我只有參與其
          中一次，當時我在搭建的時候，已經有搭涼棚，我是
          幫忙將涼棚的範圍擴大」、「（問：你增建的那次有
          無增立鐵柱？）我只有作屋簷及旁邊，我沒有增立鐵
          柱」、「（問：你搭建有無向何人收錢？）有，向上
          訴人凌林錦雲即林幗詠收錢，大約是幾萬元，是在大
          約十年前施作並收錢」等語（見原審卷70～71頁），
          堪認證人陳金火並非原始起造系爭遮雨棚之工人，僅
          係系爭遮雨棚建造完成（已具有遮蔽風雨功能）後，
          受僱擴建該遮雨棚之範圍而已；證人吳臻琳則證稱：
          「（問：提示原審卷49頁相片，就照片上的涼棚有無
          出資或搭建？）我有出資，但我沒有參與搭建」、「
          （問：你出多少錢？給誰？）因為我是玄雲金母宮的
          信徒，我出的錢應該是油香錢，宮主即上訴人凌林錦
          雲有說要搭建遮雨棚，所以信徒多少都有出一點錢，
          當時我可能有出一、兩萬元，沒有開收據，錢是交給
          上訴人凌林錦雲」、「（問：你出這筆香油錢時，是
          否已有遮雨棚存在？）有雛形在，是要作增建」、「
          （問：雛形的意思為何？）起先只是一個拱型及四根
          柱子，這部分我沒有出資到，我所稱的增建，是就上
          述的情形再作增建成現在的樣子」等語（見原審卷71
          頁），依其所述，亦僅能認定系爭遮雨棚曾增建一部
          分而已。
        綜上，二位證人之證言，均不足為上訴人出資僱工搭
          建系爭遮雨棚之認定，上訴人主張系爭遮雨棚乃伊僱
          工起造，伊係所有權人云云，自無足採。
  （三）上訴人雖又辯稱：兩造之租賃契約第十條明載：「乙方
        （即上訴人）如因使用便利，臨時搭設之籬笆或遮蓋物
        ，應限於租賃用途有關，並於租賃關係消滅時自行拆除
        ，恢復原狀，將土地交還與甲方（即被上訴人），不得
        要求任何補償」等語，可見被上訴人出租系爭土地予上
        訴人時，其出租標的物並未包含系爭遮雨棚在內云云。
        惟查，兩造於96年5月1日、97年4月30日所簽立之租賃
        契約第10條，固有如上所述之約定（見原審卷42、46頁
        ），然該條約定，僅可解為：租約成立後由上訴人所臨
        時搭設之物，於租賃關係消滅時，上訴人應自行將該搭
        設物拆除而已，至於租約成立前業已搭設完成之物，自
        無該條約定之適用。系爭遮雨棚既係兩造於96年5月1日
        、97年4月30日簽立系爭租約前，即由訴外人陳阿專所
        搭建完成，且陳阿專已於兩造簽立系爭租約前之96年3
        月1日，將該遮雨棚之事實上處分權移轉與被上訴人，
        已如前述，依上說明，自無該條約定之適用，上訴人此
        部分抗辯，即非可採。
  （四）按「租賃期間屆滿……乙方（即上訴人）應即交還租賃
        物與甲方（即被上訴人）……」，為兩造於96年5月1日
        、97年4月30日簽立系爭租約第16條所明定（見原審卷
        43、47頁）；次按所有人對於無權占有或侵奪其所有物
        者，得請求返還之，亦為民法第767條第1項前段所明定
        。被上訴人主張系爭租約已於97年10月31日屆期等情，
        為上訴人所不爭，依上說明，上訴人自應返還系爭土地
        及遮雨棚；又系爭遮雨棚既非上訴人所起造，上訴人又
        無任何繼續占用系爭土地及遮雨棚之權源，已如前述，
        則被上訴人請求上訴人返還系爭土地及遮雨棚，自屬有
        據。
  （五）再按無權占有他人土地，可能獲得相當於租金之利益，
        為社會通常之觀念（最高法院61年台上字第1695號判例
        要旨參照）。本件上訴人於97年10月31日租約屆期後，
        既已無繼續占有使用系爭土地及遮雨棚之合法權源，則
        自該租約屆期翌日（即97年11月1日）起至交還遷系爭
        土地及遮雨棚之日止，上訴人繼續占用該土地及遮雨棚
        之行為，顯屬無法律上原因而受有相當於租金額之利益
        ，並使被上訴人受有無法使用收益該土地及遮雨棚之損
        害。從而，被上訴人依不當得利之法律關係訴請上訴人
        給付不當得利，就其訴請上訴人應自97年11月1日起，
        至交還系爭土地及遮雨棚予被上訴人之日止，按月給付
        被上訴人以300元計算之不當得利部分，為有理由；逾
        此部分之請求（有關被上訴人請求給付97年10月31日該
        日之不當得利部分），為無理由。
五、綜上所述，被上訴人本於租賃物返還請求、所有物返還請求
    及不當得利之法律關係，請求上訴人返還系爭土地及遮雨棚
    ，並應自97年11月1日起，至交還系爭土地及遮雨棚予被上
    訴人之日止，按月給付被上訴人以300元計算之不當得利部
    分，均屬有理由，應予准許；逾此部分之請求，為無理由，
    應予駁回。原審就上開應准許部分，判命上訴人應為給付，
    經核並無不合，上訴人就該部分提起上訴，求予廢棄改判，
    即屬無理由，應駁回該部分之上訴；至原審判命上訴人給付
    不當得利，超過上開應予准許部分（即97年10月31日該日部
    分），上訴人提起上訴，求予廢棄改判，為有理由，爰由本
    院將原判決此部分廢棄改判如主文第二項所示。
六、據上論結，本件上訴為一部有理由、一部無理由，依民事訴
    訟法第450條、第449條第1項、第79條，判決如主文。
中    華    民    國    98    年    11    月    24    日
                  民事第四庭    審判長法  官    吳上康
                                      法  官    陳珍如
                                      法  官    王金龍
上為正本係照原本作成。
不得上訴。
中    華    民    國    98    年    11    月    27    日
                                      書記官    李梅菊


司法院資訊處製作；財團法人民間司法改革基金會備份。
